【裁判字號】    98,小上,46
【裁判日期】    981009
【裁判案由】    清償債務
【裁判全文】
臺灣桃園地方法院民事判決              98年度小上字第46號
上  訴  人  丙○○（原名馮肇文）
被  上訴人  台灣新光商業銀行股份有限公司
法定代理人  乙○○
被  上訴人  新光行銷股份有限公司
法定代理人  甲○○
上列當事人間請求清償債務事件，上訴人對於民國98年7 月7 日
本院中壢簡易庭98年度壢小字第560 號第一審判決提起上訴，本
院判決如下：
    主  文
上訴駁回。
第二審訴訟費用新台幣壹仟伍佰元由上訴人負擔。
    理  由
一、按小額程序之第二審判決，依上訴意旨足認上訴為無理由者
    ，得不經言詞辯論為之，民事訴訟法第436 條之29第2 款定
    有明文。
二、本件上訴人係對於小額訴訟之第一審判決提起上訴，核其上
    訴理由略以：
  (一)原判決有違反民事訴訟法第199 條之違法：
    民事訴訟法第199 條第2 項：「審判長應向當事人發問或曉
    諭，令其為事實上及法律上陳述、聲明證據或為其他必要之
    聲明及陳述；其所聲明或陳述有不明瞭或不完足者，應令其
    敘明或補充之」，此為審判長之闡明權，同時並為其義務，
    審判長於訴訟關係未盡此項必要之處置，違背闡明之義務者
    ，其訴訟程序即有重大瑕疵，而基此所為之判決亦屬違背法
    令，故原審判決違反上開法令已甚明確。
  (二)原判決有違反民法第153 條之違法：
    民法第153 條：「當事人互相表示意思一致者，無論其為明
    示或默示，契約即為成立。當事人對於必要之點，意思一致
    ，而對於非必要之點，未經表示意思者，推定其契約為成立
    ，關於該非必要之點，當事人意思不一致時，法院應依其事
    件之性質定之」，被上訴人所提唯一證物，即系爭申請表非
    常明確為上訴人向訴外人巔峰電信股份有限公司（下稱巔峰
    電信），以分期付款方式購買遞延性電信商品「亞太行動假
    期」，故巔峰電信與上訴人意思表示一致，並經雙方當事人
    簽名蓋章確認，完成簽訂分期付款之買賣契約。系爭申請書
    之當事人，除上開之人外，完全沒有被上訴人簽名蓋章，而
    原審卻依該違法證物作為判決之唯一依據，其判決當然違背
    法令。
  (三)原判決有違反民事訴訟法第277 條之違法：
    民事訴訟法第277 條前段：「當事人主張有利於己之事實者
    ，就其事實有舉證之責任」，原審僅依據被上訴人所提出之
    系爭申請表為證，卻無任何可證明上訴人與被上訴人在何時
    、何地及代表被上訴人的何人達成消費性借貸契約合意的證
    據，或被上訴人有透過巔峰電信的經銷商告知上訴人該申請
    表係向被上訴人辦理消費性貸款，並詳述契約內容而與上訴
    人就該契約達成合意之證據。原審未要求被上訴人提出證明
    ，遽爾判決實有違上開法令。
  (四)原判決有違反消費者保護法第11條之1 、第12條之違法：
    上訴人係以購買服務之意思在巔峰電信預先擬定之契約上簽
    名，自有消費者保護法第2 章第2 節定型化契約相關規定內
    容之適用。巔峰電信未予上訴人30日之合理期間，審閱系爭
    申請表，且契約內容對上訴人亦明顯不利。原判決完全無視
    消費者保護法之存在，也不求證上訴人是否依法辦理，更不
    審酌系爭申請表光怪陸離之內容是否違背上開法令，卻仍依
    該違法之內容作為判決之唯一依據，其判決當然違背法令。
  (五)原判決有違反民法第532 條之違法：
    民法第532 條前段：「受任人之權限，依委任契約之訂定。
    未訂定者，依其委任事務之性質定之」，本件之委任契約係
    隱藏在上訴人與巔峰電信之分期付款買賣契約中，被上訴人
    既未出面與上訴人出面協商委任權限關係，亦未在委任契約
    上簽署受任，基此該委任契約當然無效，而以無效之契約作
    為判決之唯一依據，該判決當然違背法令。
  (六)被上訴人認定本件契約為「分期付款買賣契約書」並非「消
    費性商品貸款契約書」之主張實無理由，且上訴人始終認定
    本件係以分期繳付購買電信產品，並非繳付被上訴人所謂消
    費性信貸之債款，且一般金融機構辦理信用貸款，核貸後必
    須要求消費者開立帳戶，並按月由該帳戶存款中扣帳，目前
    市場並無使用他家信用卡支付信貸債款之機制。被上訴人與
    巔峰電信之合作關係，絕非僅限於轉介貸款客戶，原始誠泰
    行銷申請書之樣式顯然為一般彩色印刷之廣告DM而非正式文
    件，取名「誠泰購物戀」為專案名稱，其內容又出現多家廠
    商商標與手機圖案，為多家廠商行銷，意圖甚明。而當初有
    甚多會員嘗試向被上訴人台灣新光商業銀行股份有限公司（
    下稱新光銀行）提出終止契約，均遭該銀行要求消費者必須
    先與巔峰電信完成退貨手續，顯見二者之關連性，而被上訴
    人應負之連帶責任絕不可以「廠商與客戶間之買賣糾紛或消
    費爭議…實與其無涉」之言詞搪塞。行政院金融監督管理委
    員會有鑑於此亂象，曾發文各金融機構，消費性商品貸款契
    約書與買賣契約書宜分離填寫，而被上訴人所提供之系爭約
    定書申請時間已在上開函文發文日期之後，足見被上訴人仍
    利用前揭手法誘騙消費者，實屬不法。
  (七)綜上，原判決已違反上開法律規定至明，核屬判決違背法令
    ，爰聲明請求廢棄原判決，並駁回被上訴人第一審之訴等語
    。
三、次按，小額訴訟程序，其訴訟程序之設計，欲使當事人就該
    小額訴訟事件能儘速平息紛爭，故求急速解決，而以二審終
    結，就該小額訴訟程序以第一審為事實審，第二審則為法律
    審，當事人於第二審程序不得提出新攻擊或防禦方法，但因
    原法院違背法令致未能提出者，不在此限，民事訴訟法第43
    6 條之28定有明文。本件上訴人對於小額程序之第一審判決
    提起上訴，本院所應審究者，即在於原判決是否存有上訴人
    所具體指摘違背法令情形。經查：
  (一)兩造於民國93年11月10日所簽立之申請表及消費性商品貸款
    契約書、分期付款買賣契約書（見原審卷第8 頁），係被上
    訴人為與申請分期還款之不特定借款人訂立同類契約之用，
    所提出預先擬定內容之契約條款，固屬定型化契約。惟按，
    所謂定型化契約應受衡平原則限制，係指締約一方之契約條
    款已預先擬定，他方僅能依該條款訂立契約，否則，即受不
    締約之不利益，始應適用衡平原則之法理，以排除不公平之
    「單方利益條款」，避免居於經濟弱勢之一方無締約之可能
    ，而忍受不締約之不利益，是縱他方接受該條款而締約，亦
    應認違反衡平原則而無效，俾符平等互惠原則（最高法院93
    年度台上字第710 號判決意旨參照）。故定型化契約雖係當
    事人一方預定用於同類契約之條款而訂定之契約，惟如其契
    約條款並無加重他方當事人責任之條款而違反誠信原則，顯
    失公平，或以契約當事人之一方於訂約當時，處於無從選擇
    締約對象或無拒絕締約餘地之情況，而為顯然不利於己之約
    定之情形，自難認為其約定條款無效。本件上訴人向被上訴
    人新光行銷股份有限公司（原誠泰行銷股份有限公司，下稱
    新光行銷公司）申辦系爭小額信用貸款，其目的係為購買巔
    峰電信亞太行動假期之商品及服務，則上訴人於購買時，自
    得考慮該商品及服務之價格及本身需求後，決定是否向巔峰
    電信購買並與被上訴人訂定本件貸款契約。又關於上訴人與
    巔峰電信約定買賣價金之給付方式，倘上訴人認為向被上訴
    人申貸之系爭貸款申請書所為約定對其顯失公平，自得不向
    被上訴人申請貸款，而選擇以其他方式（例如以現金、信用
    卡、預借現金或向其他金融機關借貸等方式）給付價款，並
    非無從選擇而僅能與被上訴人訂定本件貸款申請書，復依卷
    附系爭貸款申請書之相關約定條款判斷，核無上訴人所指前
    揭顯失公平之情形，亦與上訴人所指公益原則無關，是關於
    前揭應受衡平原則限制之情形，於本件貸款契約自不存在。
  (二)上訴人雖辯稱：其訂立上開申請表及所附之消費性商品貸款
    契約書、分期付款契約書時，並無足夠之審閱期間，且訂立
    之內容複雜、字體細小，客觀上難以注意或辨識其內容等語
    。惟按，消費者保護法第11條之1 規定目的在給予消費者充
    分瞭解契約內容之機會，並規範企業經營者不得在未給予消
    費者審閱契約內容之機會前，限制消費者簽訂契約之時間，
    以避免消費者於匆忙間不及瞭解其依契約所得主張之權利及
    應負擔之義務，致訂立顯失公平之契約而受有損害，故只須
    消費者於簽約前已瞭解該契約之權利義務關係，或有可認其
    能認識契約權利義務關係之合理審閱期間，即不得引用上開
    規定而主張契約無效。查上訴人於訂約後，自93年11月23日
    起至94年8 月23日止，已按月繳付貸款本金達10期之久（見
    原審卷第10頁），上訴人當時未主張該條款無效，且依系爭
    申請書之約定條款向被上訴人分期清償債務，應認上訴人已
    充分瞭解系爭申請書所定之商品及服務，以及與被上訴人成
    立之借貸關係並代償買賣價金。況依上訴人於系爭申請表之
    填載，其與巔峰電信締約時，職業為資產管理公司之副理，
    工作年資為1 年2 月，年約25歲，月薪為新台幣5 萬元，衡
    情應具有一定之社會經驗與智識水準，並具有一定之金融專
    業知識，顯見上訴人當已考量巔峰電信所提供之商品、服務
    、價格及上揭付款方式，始接受契約內容，並對於契約內容
    當有一定程度之知悉及明瞭。則上訴人於享受選擇分期付價
    之期限利益及委任付款之便利後，再以於諦約前，未享有合
    理之契約審閱期間為由，辯稱系爭契約無效云云，以免除其
    依系爭申請書所負之債務，顯無理由，自無可採。原法院斟
    酌上情，而認系爭申請表未違反上開規定而有效，自無違背
    法令之情事可言。
  (三)復依據被上訴人於原審所提出之申請表所載，本件之交易模
    式，為上訴人向巔峰電信購買商品，由巔峰電信提供商品（
    服務）予上訴人，上訴人則應給付約定價金予巔峰電信，惟
    就上訴人所應履行之給付價金義務，則另由上訴人委託被上
    訴人新光行銷公司向被上訴人新光銀行辦理分期貸款，而成
    立消費借貸關係，於被上訴人新光銀行依上訴人之指示將款
    項交付予受款人即巔峰電信後，一方面上訴人上開給付價金
    予巔峰電信之義務即告履行，另一方面上訴人與被上訴人新
    光銀行間之消費借貸關係亦因此成立生效，而上訴人須依約
    分期清償被上訴人新光銀行所貸與之金額。故在被上訴人新
    光銀行依上訴人之指示將款項交付予巔峰電信後，上訴人已
    一次全部履行對巔峰電信所負之給付價金義務，上訴人與巔
    峰電信間之契約關係，僅餘巔峰電信應依約提供商品（服務
    ）予上訴人，而自被上訴人新光銀行方面言之，伊與上訴人
    間之系爭貸款關係，伊所依約應履行之給付義務亦已提出完
    畢，兩造間僅餘上訴人分期清償系爭貸款金額部分，被上訴
    人新光銀行已無其他應履行之對待給付義務。上訴人與巔峰
    電信間之買賣關係及上訴人與被上訴人新光銀行間之消費借
    貸關係，實屬各自獨立之法律關係（契約），上訴人自不得
    以巔峰電信於系爭買賣契約中之債務不履行，作為拒不履行
    其與被上訴人新光銀行系爭消費借貸契約中之清償義務之事
    由。再者，民法第1 條固規定：民事，法律所未規定者，依
    習慣，無習慣者，依法理，惟本件上訴人、被上訴人、巔峰
    公司間之法律關係既屬明確，已如上述，而無無法適用法律
    、習慣之情，自亦無爰引歐盟、德國、瑞士及奧地利立法例
    之必要，是上訴人此部分之主張，核屬無據。
  (四)復按，對於小額程序之第一審裁判之上訴，非以其違背法令
    為理由，不得為之，民事訴訟法第436 條之24第2 項定有明
    文。而所謂違背法令，依同法第436 條之32第2 項規定準用
    同法第468 條、第469 條第1 款至第5 款結果，係指判決不
    適用法規或適用不當者，以及下述情形：(一)判決法院之組織
    不合法者；(二)依法律或裁判應迴避之法官參與裁判者；(三)法
    院於權限之有無辨別不當或違背專屬管轄之規定者；(四)當事
    人於訴訟未經合法代理者；(五)違背言詞辯論之公開之規定者
    。又同法第436 條之25亦規定小額程序之上訴狀內應記載上
    訴理由，表明下列2 款事項：即(一)原判決所違背之法令及其
    具體內容、(二)依訴訟資料可認為原判決有違背法令之具體事
    實。即上訴人於上訴狀或理由書內應有具體之指摘，並揭示
    該法規之條項或內容，若係成文法以外之法則，應揭示該法
    則之旨趣，倘為司法院之解釋或最高法院之判例，則應揭示
    該判解之字號或其內容，上訴狀或理由書如未依此項方法表
    明者，即難認為已對原判決違背法令有具體之指摘，故如僅
    就自己主張重加陳述或就原審取捨證據任加指摘，並未具體
    指出原判決違背何等法規，其上訴自難認為合法（最高法院
    71年度台上字第314 號判例意旨參照）。又事實真偽之問題
    ，應由事實審法院斟酌辯論意旨及調查證據之結果，依自由
    心證判斷之，其判斷除有不適用法規、適用法規不當或有民
    事訴訟法第469 條所列各款情事外，尚不得認係當然有違背
    法令情事。又調查證據及認定事實為事實審法院之職權，事
    實審法院斟酌全部辯論意旨及證據之結果，對於不必要之證
    據方法，原可衡情捨棄，不受當事人請求之拘束，是審理事
    實之法院衡情裁量，若認事實已臻明瞭，自可即行裁判，毋
    庸再為調查。上訴人雖復辯稱：申請表正面之立約當事人，
    左方為巔峰電信，上訴人未與被上訴人成立貸款契約書及委
    任契約，而申請表反面亦無兩造簽名，則被上訴人顯非該申
    請表及貸款契約書之當事人等語。惟系爭申請表係由上訴人
    親自簽名乙節，為上訴人所自承（見原審卷第59頁），且觀
    諸系爭申請表左上方，即已載明「誠泰行銷」（見原審卷第
    8 頁），並在系爭申請表信用卡繳款同意書約定事項第1 點
    約定：「持卡人同意依消費性商品貸款契約書或分期付款買
    賣契約書上所載之付款內容，授權誠泰行銷股份有限公司逕
    自本人（持卡人）於上開填寫之信用卡帳戶中按月收取」，
    另下方約定事項第1 點：「申請人及特約商（特約商）同意
    由誠泰行銷股份有限公司依分期付款買賣契約書及應收帳款
    受讓契約書等相關約定，…，或委由誠泰行銷股份有限公司
    代申請人向誠泰商業銀行申請消費性商品貸款，用以支付其
    向特約商（經銷商）購買消費性商品之分期付款總價款；惟
    誠泰行銷股份有限公司及誠泰商業銀行保留最終核准或受讓
    與否之權利」、第2 點：「如應收帳款債權經誠泰行銷股份
    有限公司同意受讓或其申請經誠泰商業銀行核准，申請人及
    連帶保證人同意依本申請表所載繳款方式，依約按期還款予
    誠泰行銷股份有限公司，並委由誠泰行銷股份有限公司代申
    請人向誠泰商業銀行依約清償貸款」，其中有關誠泰行銷公
    司之內容，均以粗體字樣標明，而在系爭申請書背面即以黑
    底白字標明為「消費性商品貸款契約書」，貸款人表明係誠
    泰商業銀行，而巔峰公司並非以貸款為其主要業務，且其簽
    章位置係在「經銷商」處，而非「貸款人」處，是應認上開
    申請表及所附之消費性商品貸款契約書之當事人之主體均為
    上訴人及被上訴人。又查，該約定事項第3 點：「申請人同
    意並授權誠泰行銷公司及誠泰商業銀行，得於特約商備齊各
    項撥款文件並經審核無誤後，由誠泰商業銀行逕行將准貸款
    項撥付誠泰行銷公司，再由誠泰行銷公司轉撥入特約商」，
    上訴人簽立系爭申請表，即可認上訴人同意上開撥款方式，
    且被上訴人新光銀行亦依約撥款予巔峰電信，以致上訴人對
    巔峰電信所負之價金給付義務因清償而歸於消滅。是故上訴
    人確係向被上訴人申辦分期貸款以清償對巔峰電信所負欠之
    價款無訛，其辯稱：被上訴人未於系爭申請書簽名，消費性
    信用貸款及委任付款即不生效力云云，不僅核屬上訴人就原
    判決關於調查證據及認定事實之職權行使而為爭執，且原法
    院斟酌辯論意旨及調查證據之結果，乃不採信上訴人此部分
    之主張，依卷內所附之訴訟資料亦無從認為有何違背法令之
    具體事實。是上訴人於本件上訴辯稱：兩造間並無成立消費
    性借貸契約，亦無成立委任契約，原判決係依違法證物為判
    決惟一依據，違反民法第155 條、第277 條、第532 條之規
    定云云，而以此指摘原判決違背法令，亦無可採。至於上訴
    人辯稱：原判決違反民事訴訟法第199 條之規定，有違闡明
    權行使之義務，然未指明此部分之具體事由為何，如係指原
    審未闡明被上訴人提出證據，則本院之判斷已如前述，如係
    指上情以外之事由，本院則無從審酌；又有關上訴意旨(六)之
    論述，經核均非就原判決所違背之法令及其具體內容有所表
    明，自不得作為對於小額程序之第一審裁判上訴之合法理由
    ，本院自亦無庸予以審酌，附此敘明。
四、綜上所述，上訴人主張原判決有其所述之違背法令情事云云
    ，洵屬無據，依其上訴意旨足認本件上訴為無理由，爰不經
    言詞辯論，逕予駁回其上訴。
五、關於上訴人應負擔之第二審訴訟費用，依民事訴訟法第436
    條之32第1 項準用第436 條之19第1 項之規定，確定本件訴
    訟費用額如主文第2 項所示之金額。
六、據上論結，本件上訴為無理由，依民事訴訟法第436 條之32
    第1 項、第2 項、第436 條之29第2 款、第436 條之19第1
    項、第449 條第1 項、第78條，判決如主文。
中    華    民    國    98    年    10    月    9     日
                民事第一庭  審判長法  官  郭琇玲
                                  法  官  吳爭奇
                                  法  官  范明達
以上正本係照原本作成
不得上訴
中    華    民    國    98    年    10    月    9     日
                                  書記官  張豐松


司法院資訊處製作；財團法人民間司法改革基金會備份。
